【裁判字號】    97,上訴,4388
【裁判日期】    971225
【裁判案由】    毒品危害防制條例
【裁判全文】
臺灣高等法院刑事判決                97年度上訴字第4388號
上  訴  人  臺灣臺北地方法院檢察署檢察官
被      告  甲○○
                    （現另案於臺灣桃園女子監獄執行中）
選任辯護人  何啟熏律師
上列上訴人因被告違反毒品危害防制條例案件，不服臺灣臺北地
方法院97年度訴字第601 號，中華民國97年9月1日第一審判決（
起訴案號：臺灣臺北地方法院檢察署97年度偵緝字第140 號），
提起上訴，本院判決如下：
    主  文
上訴駁回。
    理  由
一、公訴意旨略以：被甲○○明知海洛因係毒品危害防制條例第
    2 條第2 項第1 款所規定之第1 級毒品，不得非法販賣之，
    竟基於販售毒品海洛因以營利之犯意，於民國95年1 月間某
    日，在臺北市○○區○○路426 號2 樓，以新臺幣7000元之
    代價，販賣第1 級毒品海洛因1/4 錢（約0.9 公克）予劉文
    斌。嗣於95年11月15日22時許，在臺北市○○區○○路 426
    號前為警查獲，並扣得摻有海洛因之香菸1 支，因認被告涉
    犯毒品危害防制條例第4條第1項之販賣第1 級毒品罪嫌云云
    。
二、按被告未經審判證明有罪確定前，推定其為無罪；犯罪事實
    應依證據認定之，無證據不得認定犯罪事實；又不能證明被
    告犯罪或其行為不罰者，應諭知無罪之判決，刑事訴訟法第
    154條、第301條第1 項分別定有明文。次按認定不利於被告
    之事實，須依積極證據，茍積極之證據本身存有瑕疵而不足
    為不利於被告事實之認定，即應為有利於被告之認定，更不
    必有何有利之證據，而此用以證明犯罪事實之證據，猶須於
    通常一般人均不至於有所懷疑，堪予確信其已臻真實者，始
    得據以為有罪之認定，倘其證明尚未達到此一程度，而有合
    理性之懷疑存在，致使無從為有罪之確信時，即應為無罪之
    判決，此有最高法院82年度臺上字第163 號判決、76年度臺
    上字第4986號、30年度上字第816 號等判例意旨可資參照，
    而依法治國家之刑事訴訟原則，檢察官除提起公訴外，尚須
    維持公訴，負有說服責任，其舉證責任之目的，係在充分證
    明被告確有如公訴所指之犯罪事實，從而其舉證責任應存在
    於刑事訴訟程序之全程，且於舉證不足以使法院產生有罪之
    確信時，為終局之舉證責任未盡，是故，於公訴程序中用以
    證明犯罪事實證據之蒐集、提出、及說服等責任在於檢察官
    ，刑事訴訟法第161條第1項規定檢察官就被告犯罪事實，應
    負舉證責任，並指出證明之方法，即明示斯旨，至於修正前
    刑事訴訟法第163條第1項及修正後刑事訴訟法第163條第2項
    關於法院調查證據之規定，乃指法院應於訴訟當事人舉證之
    範圍內，依職權或聲請，循刑事訴訟法第164 條以下關於證
    據調查之程序及方法而為調查，以將檢察官及其他當事人之
    舉證轉換為法院之證據認知，究明證據之證據能力與證明力
    ，最高法院91年臺上字第4091號判決謂：「當事人固得聲請
    法院調查證據，而法院為發見真實，亦得依職權調查證據，
    僅於維護公平正義或對被告之利益有重大關係之事項，始應
    依職權調查之，修正刑事訴訟法第163 條第1、2項定有明文
    。故法院於當事人主導之證據調查完畢後，認為事實未臻明
    白，而卷內復有其他足認為有助於發現真實又足以影響判決
    結果之證據存在，且有調查之可能者，固得依職權調查證據
    ，但並無蒐集證據之義務；蒐集證據乃職司追訴犯罪之檢察
    官之職責，事實審法院調查證據之範圍仍以案內存在之證據
    為限。」暨92年臺上字第128號判例謂：「刑事訴訟法第161
    條已於91年2月8日修正公布，修正後同條第1 項規定：檢察
    官就被告犯罪事實，應負舉證責任，並指出證明之方法。因
    此，檢察官對於起訴之犯罪事實，應負提出證據及說服之實
    質舉證責任。倘其所提出之證據，不足為被告有罪之積極證
    明，或其闡明之證明方法，無從說服法官以形成被告有罪之
    心證，基於無罪推定之原則，自應為被告無罪判決之諭知。
    」洵屬的論，可供參考。
三、訊據被告甲○○堅決否認有何販賣海洛因之犯行，辯稱：伊
    係於警詢中供出劉文斌販賣海洛因，經警以之質問劉文斌，
    始遭劉文斌挾怨反咬其曾向伊購買海洛因云云；至於伊為警
    查獲之摻海洛因香菸係供己施用之物等語。公訴人認被告涉
    有販賣毒品之犯行，無非以被告供承擁有及施用為第1級毒
    品海洛因，及證人劉文斌於警訊、偵查中明確指證向被告購
    買海洛因，以及扣案香菸確實含有海洛因之成分，有法務部
    調查局調科壹字第09523054360 號鑑定書在卷可稽等為其主
    要論據。
四、經查：
（一）證人劉文斌於原審審理時具結證稱伊未曾向被告購買過海
      洛因等語。證人劉文斌於警詢及偵查中雖供證被告於95年
      1月間，在臺北市○○區○○路426號2樓住處，以7千元販
      售第1級毒品海洛因1/4錢予伊云云（見95年度偵字第2529
      7號偵查卷第8頁至第12頁、97年度偵緝字第140 號偵查卷
      第24頁至第25頁、95年度偵字第25297 號偵查卷第51頁至
      第52頁、第78頁至第80頁）；惟被告以外之人（含共同被
      告、共犯、證人、鑑定人、被害人等）於檢察事務官、司
      法警察官或司法警察調查中所為之陳述，與審判中不符時
      ，其先前之陳述應具有較可信之特別情況，且為證明犯罪
      事實存否所必要者，方得為證據。此觀諸刑事訴訟法第15
      9條之2規定即明。準此，被告以外之人於審判中之陳述與
      其先前在檢察事務官、司法警察官或司法警察調查中所為
      陳述不符時，其先前陳述必須具備特別可信性及必要性兩
      項要件，始得作為證據。而所稱「具有較可信之特別情況
      」係屬於證據能力之要件，法院應比較其前後陳述時之外
      在環境及情況，以判斷何者較為可信。被告劉文斌於警詢
      中指證被告販賣海洛因之筆錄，經原審調取筆錄錄音帶勘
      驗結果，僅聞「唧唧... 」聲，有原審法院97年6 月16日
      勘驗筆錄及臺北市政府警察局中山分局97年6 月11日北市
      警中分刑字第09732143100 號函等在卷可憑，無從由警詢
      錄音資料探究警詢筆錄之製作過程如何及核對筆錄記載是
      否正確，已難遽認證人劉文斌此一審判外陳述，具有較可
      信之特別情況。復次，上開劉文斌警詢筆錄相關問答之內
      容全文為：「（問：據甲○○向警供稱今天（95年11月15
      日22時）會前往你住處樓下，就是要向你購買海洛因，有
      何解釋？）沒有這樣的事，甲○○是約我要去吃東西。」
      、「（問：甲○○稱於95年11月12日下午，曾到你家中，
      以新臺幣7000元向你購買四分之一錢（0.9 公克），為何
      林女要這樣說？）我不知道甲○○為何要這麼說，反而是
      甲○○曾賣給我海洛因」、「（問：甲○○於何時、何處
      ？以何法販賣海洛因給你，數量價格為何？）我於95年初
      ，甲○○曾主動打電話給我，詢問我要不要海洛因，她那
      兒有，我說好，就與甲○○約在我家中交易，當時我是以
      新臺幣7000元向甲○○購買四分之一錢（0.9 公克）的海
      洛因。」，細繹上開劉文斌警詢筆錄內容可知，證人劉文
      斌於警詢指稱被告販賣毒品等情，係聞員警告知被告已先
      行指稱證人劉文斌販賣毒品後，方指稱被告販賣海洛因予
      伊，與被告所辯情節相符，自難排除證人劉文斌因挾怨報
      復而故為不實供證之可能性。又證人劉文斌於95年11月16
      日接受檢察官偵訊時之供證（見95年度偵字第25297 號偵
      查卷第51頁），係以被告之身分所為陳述，未經具結擔保
      其陳述之真實性，且與上開警訊筆錄製作時間相隔僅14小
      時，非無續受警詢情境之影響而有挾怨攀誣被告之虞，未
      可率爾置信。至於證人劉文斌96年1月4日及97年1月25 日
      之偵查中供證雖經具結，然證人劉文斌於97年1 月25日接
      受偵訊時之供述內容，經原審勘驗偵訊光碟片結果為：「
      （問：是賣海洛因還是安非他命？）海洛因。（問：賣你
      幾次？）就一次而已。斌（問：在什麼時候的事情？）什
      麼時候喔（問：你被抓到的時候是算前面的，95年11月的
      時候）對，可是他賣我應該是在之前吧，記得那時候好像
      是說1 月的時候。（問：賣你多少重量？）我忘記了。（
      問：地點呢？）報告檢察官我忘記了，好像在我家吧。（
      問：吉林路那邊是不是？）是。（問：你跟他買多少錢？
      ）好像是6千塊吧，記得好像是6千塊。（問：你當初在檢
      察官面前講的是7 千塊，到底是6千還是7千？）報告檢察
      官，那麼久了，真的忘記了，那時候講的是7 千嗎？（問
      ：嗯）那就是7 千。（問：重量呢？）重量喔，應該是半
      錢吧。（問：半錢還是四分之一錢）四分之一。（問：四
      分之一錢大概多重？）多重喔... （問：嗯，幾公克？）
      好像，我不曉得，我忘記了，真的忘記了。（問：為什麼
      會想跟她買毒品？）她那時候有跟我講他自己也有在用，
      而且有多的，那時候我自己都自己在吃、自己在用，然後
      我就問她那妳有沒有？然後她跟我講她有，然後我就跟她
      買這樣子。（中間略）（問：他說之前都向綽號「阿水」
      之人購買，那次會向被告購買，是因為被告主動問我需不
      需要，是不是？）是。」（見原審卷第36頁及該頁反面）
      足見證人劉文斌於97年1 月25日偵訊中有關被告販賣海洛
      因之供述，多次循檢察官之提醒或提示而回答，致其就與
      販賣毒品罪構成要件中攸關營利意圖認定之販賣毒品價格
      、數量等事項出現前後迥異之敘述，且關於向被告購買毒
      品海洛因之緣由，依原審上開勘驗之結果，證人劉文斌於
      97年1 月25日偵訊中乃謂被告曾向伊提及其施用毒品，伊
      向被告探問有沒有毒品，被告答稱有，伊於是向被告購買
      之云云，核與證人劉文斌於96年1月4日偵訊中所述「林（
      指被告）先打電問我需不需要，我說可以，她就接送來我
      的住處」、「那時林有在販賣毒品」、「因為林知道我有
      在施用，所以他電話問我，至於當時她有無施用我不知道
      」（見95年度偵字第25297號偵查卷第80頁），出入尤鉅
      ，均不能遽予資為不利於被告事實認定之論據。
（二）扣案之香菸，經鑑驗結果，雖含海洛因成分無疑，固有臺
      北市政府警察局中山分局查獲涉嫌毒品危害防制條例毒品
      初步檢驗報告單、照片（見偵查卷第33頁）、法務部調查
      局96年1月1日調科壹字第09523054360號鑑定書（見偵查
      卷第84頁）等存卷可稽；然而證人劉文斌指稱被告販賣海
      洛因之時間，係「95年1 月間」，本件查獲時間係「95年
      11月15日」，二者相隔達10月餘，要難以此10月後遭查獲
      持有扣案含海洛因香菸之事實，證明被告確有曾於10月餘
      前販賣海洛因予他人之行為，亦不足資為證人上開不利於
      被告供證真實性之擔保。
五、綜上，公訴人所舉事證，尚不足以排除合理性之懷疑，形成
    被告甲○○犯有如公訴意旨所列販賣第一級毒品罪嫌之確切
    心證，復查無其他積極證據，足資證明上開被告有何犯行，
    自應為無罪之諭知，以昭審慎。原審以依現存之證據資料，
    不能證明被告確有公訴人所起訴之犯行，而為無罪之諭知，
    核無不合。上訴意旨略以：起訴意旨係指被告甲○○基於販
    售第一級毒品海洛因之犯意，於95年1 月間之某日，在台北
    市○○區○○路426號2樓處，以新台幣7000元之代價，販賣
    第一級毒品海洛因（約0.9公克）予劉文斌，嗣於95年11 月
    15日下午10時許，被告與劉文斌在台北市○○區○○路 426
    號前，遭員警盤檢，而查獲被告持有含第一級毒品海洛因之
    香菸，而得知上情等犯罪事實，原審判決以查扣第一級毒品
    海洛因之香菸，雖係違禁品，然無證據證明係被告甲○○因
    販賣營利之意思而購入持有之物，應認係被告供已施用為論
    據之一，顯有未受請求之事項而予以判決之失；又證人劉文
    斌前後證述不一，究何為可採？原審判決以檢察官偵訊係採
    「誘導式訊問」，並非證人之主動回答，是以證人指認情節
    ，顯有重大瑕疵為論據，然則，我刑事訴訟下之偵查，並無
    交互詰問程序，是以無原審判決所謂「誘導式訊問」之限制
    ，既無限制，何來不當！檢察官係據證人前於警詢中所指證
    之內容，於97年1 月25日開庭審理時，要求證人具結作證，
    而彼時證人係接獲傳票自行到庭，並無何物理上之強制力，
    而作證內容係指發生於96年1 月間之事，距作證時已有一年
    之久，證人亦稱對某些內容淡忘，是以為喚起證人之記憶，
    檢察官提示警詢筆錄及前次偵訊筆錄而訊問何者為真，詳情
    如何等等，洵屬適法正當，原審判決逕以「誘導式訊問」一
    詞排斥證人於檢察官偵訊時之具結作證筆錄，是原審判決論
    證認事，顯有違誤；原判決認事用法尚嫌未洽，請將原判決
    撤銷，更為適當合法之判決云云。第查：原判決不採證人劉
    文斌於97年1 月25日偵訊中之供證，乃以證人該次供述內容
    本身即有前後敘述迥異之情形，部分供證內容係出於檢察官
    之提示，及該次供證之部分重要情節與證人劉文斌於他次偵
    訊所為之供證不符，且該次供證缺乏適合之佐證擔保其真實
    等理由，綜合判斷後之結果，並無逕以「誘導式訊問」一詞
    即排斥證人於檢察官偵訊時之具結作證筆錄之情形存在。又
    原判決認定扣案香菸之歸屬及用途，係為辨明被告之辯解是
    否可採，而非另行認定被告是否尚有檢察官起訴範圍外之犯
    行，並顯現於裁判主文，顯無未受請求之事項而予以判決之
    失。公訴人未提出其他補強證據，無視原判決翔實之調查及
    說理，恣意指摘，提起上訴，請求撤銷改判有罪，非有理由
    ，其上訴應予駁回。
據上論結，應依刑事訴訟法第368條，判決如主文。
本案經檢察官楊秀蘭到庭執行職務。
中    華    民    國    97    年    12    月    25    日
                  刑事第十二庭審判長法  官  蔡永昌
                                    法  官  施俊堯
                                    法  官  蔡新毅
以上正本證明與原本無異。
如不服本判決，應於收受送達後十日內向本院提出上訴書狀，其
未敘述上訴之理由者並得於提起上訴後十日內向本院補提理由書
（均須按他造當事人之人數附繕本）。
                                    書記官  楊秋鈴
中    華    民    國    97    年    12    月    25    日


司法院資訊處製作；財團法人民間司法改革基金會備份。
